【裁判字號】    95,訴,365
【裁判日期】    970123
【裁判案由】    偽造文書
【裁判全文】
臺灣雲林地方法院刑事判決               95年度訴字第365號
公  訴  人  臺灣雲林地方法院檢察署檢察官
被      告  丁○○
指定辯護人  陳佳俊律師
上列被告因偽造文書案件，經檢察官提起公訴（94年度偵字第22
08號），本院判決如下：
    主  文
丁○○明知為不實之事項，而使公務員登載於職務上所掌之公文
書，足以生損害於他人，處有期徒刑壹年陸月，減為有期徒刑玖
月。
    事  實
一、丁○○於民國93年4 月間某日，在雲林縣斗六市○○路其所
    開設之理髮店前與乙○○（10年出生）認識後，於93年5 月
    初搬入斗六市○○街98號與乙○○同住，然其並無與之結婚
    之真意，且明知與他人結婚者，在主觀上應有結婚之真意，
    客觀上應舉行公開儀式，並有二人以上之證人證明始生效力
    ，竟於同年5 月3 日上午9 時許在上揭乙○○住處，由丁○○書寫事先備妥之結婚證書，並要求當時已83歲、思慮不清
    之乙○○填寫自己姓名、年籍、省籍，同時讓尤達君在主婚
    人、證婚人處蓋章；羅松林則在介紹人處蓋章。之後，4 人
    即一同前往雲林縣斗六市「來福城」餐廳用餐，佯裝完成結
    婚之公開儀式。迨於93年5 月7 日下午4 時許，丁○○明知
    與乙○○之結婚係屬不實之事項，乃基於使公務員登載於職
    務上所掌公文書之犯意，持上開結婚證書及出處不明之乙○○印章，單獨前往雲林縣斗六市戶政事務所申辦結婚登記，
    及換發配偶欄為乙○○之國民身分證，使承辦戶籍登記之該
    管公務員經形式審查後即將此丁○○配偶為乙○○、乙○○
    配偶為丁○○，及其2 人於93年5 月3 日結婚之上開「假結
    婚」之不實事項，登載於其職務上所掌管之戶籍登記簿、戶
    口名簿公文書，並據以發給戶籍謄本，同時在所掌換發丁○○、乙○○2 人之國民身分證配偶欄上互為乙○○、丁○○
    之不實登載，足以生損害於乙○○本人，及戶政機關對於戶
    籍、身分管理之正確性。
二、案經被害人乙○○訴由雲林縣警察局斗六分局報請臺灣雲林
    地方法院檢察署檢察官偵查起訴。
    理  由
一、證據能力之認定：
  (一)按被告以外之人於審判外之陳述，雖不符刑事訴訟法第159
    條之1 至之4 等4 條之規定，而經當事人於審判程序同意作
    為證據，法院審酌該言詞陳述或書面陳述作成時之情況，認
    為適當者，亦得為證據，刑事訴訟法第159 條之5 第1 項定
    有明文。查本案檢察官起訴認被告涉犯上開罪嫌所憑之被告
    94年8 月23日偵查筆錄、被告94年9 月6 日偵查筆錄、乙○○印鑑登記證明申請書、結婚登記申請書、結婚證書、財政
    部臺灣省中區國稅財產歸屬資料清單（丁○○--內含有雲林
    縣斗六市○○段289 、290 地號土地及門牌斗六市○○里○○街98號房屋）、財政部臺灣省中區國稅財產歸屬資料清單
    （乙○○--已無任何財產）、丁○○戶籍資料、乙○○戶籍
    資料、土地建物登記申請書、印鑑證明書、土地謄本、國立
    臺灣大學醫學院附設醫院雲林分院病歷及本院向民事庭調閱
    之筆跡鑑定（即全球鑑定顧問股份有限公司之筆跡鑑定報告
    書）等證據，業經被告或辯護人於本院審理時表示對該等證
    據之證據能力不爭執，同意使用作為認定事實之依據；本院
    復審酌上開文書、陳述作成時，較無人情施壓或干擾之情形
    ，以之作為證據亦屬適當，是上開陳述、文書均具有證據能
    力。
  (二)次按被告以外之人於審判外向法官所為之陳述，得為證據；
    被告以外之人於偵查中向檢察官所為陳述，除顯有不可信之
    情況者外，得為證據；證人、鑑定人依法應具結而未具結者
    ，其證言或鑑定意見，不得作為證據，刑事訴訟法第159 條
    之1 第1 項、第2 項、第158 條之3 分別定有明文。查被告
    本人爭執證人甲○○95年4 月14日偵訊筆錄、尤達君94年6
    月22日在本院94年婚字第134 號之審理筆錄、江炳春94年7
    月27日在本院94年婚字第134 號之審理筆錄、乙○○94年6
    月30日偵訊筆錄、丙○○94年7 月4 日偵訊筆錄等之證據能
    力，而證人尤達君、江炳春等人在本院94年婚字第134 號所
    為之證述，係屬於審判外向法官所為，其任意陳述之信用性
    已受確定保障；證人甲○○、乙○○、丙○○於偵查中之陳
    述既經具結，並經檢察官聲請傳喚其到院作證，賦予被告交
    互詰問權利，該偵查及審理中之證述並無歧異，此次偵查筆
    錄並無顯不可信情形，依上開規定，甲○○偵查筆錄、乙○○偵查筆錄、丙○○偵查筆錄及尤達君、江炳春之證述，均
    得作為證據。
二、本件爭執事項：
  (一)被告與乙○○間有無結婚真意？是否知悉其欠缺法定結婚要
    件，而為不實結婚登記？
  (二)印鑑登記證明是否出於乙○○之自由意願而申請？被告有無
    以手握住乙○○之手，以強行簽名之方式為之？
  (三)被告與乙○○間就坐落雲林縣斗六市○○段289 、290 地號
    土地及其上854 建號建物（門牌斗六市○○里○○街98號）
    之不動產移轉登記（夫妻間贈與），是否未經乙○○之授權
    ？有無事先經乙○○之同意並授權被告辦理？
三、訊據被告丁○○矢口否認有何前揭犯行，並辯稱：伊與乙○○係真心相愛，乙○○才同意結婚，並不是假結婚，而結婚
    又無附條件，有無結婚，房子也沒有道理還給他云云。經查
    ：
  (一)按結婚，應有公開之儀式及二人以上之證人，96年5 月23日
    公布修正前之民法第982 條定有明文。又男女二人，約證婚
    人二人及親友數人，在旅館之宴會廳置酒一席，如其情狀無
    從認為舉行結婚儀式，雖其主觀以為舉行婚禮，仍不得謂有
    公開之儀式，司法院院字第1701號著有解釋。查被告與乙○○係於93年5 月3 日結婚，結婚證人為被告乾爹尤達君及羅
    松林2 人，因乙○○沒有朋友，結婚當日除被告、乙○○、
    尤達君及羅松林等4 人外沒有其他親友，當日9 點多乙○○
    寫了結婚證書，讓證人羅松林、尤達君蓋章，被告與乙○○
    拜了祖先，之後4 人才到「來福城」吃飯，此為被告所自承
    。而參以證人尤達君於本院94年婚字第134 號94年6 月22日
    審理時結證稱：結婚證書是伊蓋的，但簽名不是伊簽的，因
    伊看不清楚，所以當時請旁邊的人代簽，伊再蓋章，當時雙
    方在家中祭拜完祖先之後才去斗六市「來福城」餐廳請客，
    雙方搭計程車去榮譽路900 號載伊去「來福城」餐廳吃飯，
    車上有雙方及伊與羅松林還有計程車司機，伊知道雙方有在
    家中拜祖先是丁○○告訴伊的（證人回頭看丁○○，丁○○
    說你自己親眼看到的，證人改稱說親眼看到），計程車司機
    也有去，但有無吃飯伊沒有注意到，雙方有無換較喜氣的衣
    服，伊也沒有注意到，只有在吃飯，伊不知道其他客人知不
    知道這一桌在舉行結婚儀式，當日沒有聽到結婚進行曲的播
    放，有戴結婚戒指，因伊有幫他們照相等語（詳見偵卷第
    128 至130 頁所附之家事法庭筆錄），細繹其內容可知93年
    5 月3 日當日在「來福城」餐廳之用餐並無播放結婚進行曲
    ，且依證人尤達君所述既無注意有無穿較喜氣衣服，也不知
    道其他客人知不知道這一桌在舉行結婚儀式等等情狀，足見
    該次用餐並無有「不特定人得以共見共聞」被告與乙○○確
    實在結婚之公開儀式。否則，該結婚之喜宴雖為小規模而僅
    一桌，其結婚喜氣必歡樂而感染其他桌人，怎可能有不知其
    他桌是否知道此桌在舉行結婚之情。又證人尤達君確實未親
    眼見聞被告與乙○○雙方在家中舉行拜祖先儀式，此可由證
    人作證回頭看被告再更改證述內容可知，姑不論是否有拜祖
    先儀式，此祭拜祖先儀式之舉行亦在家中而無其他不特定之
    親友到場見聞，揆諸上開說明，被告與乙○○於93年5 月3
    日舉行之拜祖先及宴客等行為，均無從認定被告與乙○○確
    實有舉行公開儀式，而符合結婚之形式要件，洵堪認定。
  (二)而被告自承結婚當日除伊、乙○○、尤達君及羅松林等4 人
    外沒有其他親友，當日9 點多乙○○寫了結婚證書，讓證人
    羅松林、尤達君蓋章，被告與乙○○拜了祖先，之後4 人才
    到「來福城」餐廳吃飯等情。然酌以證人江炳春於本院94年
    婚字第134 號94年7 月27日審理時結證稱：93年5 月3 日有
    載雙方，伊是從林頭里楓溝街98號載他們出去，說要請客，
    當時只有載他們2 人，因為伊每次都是載他們2 人，並沒有
    第三者，伊可以肯定，有一次載他們去「來福城」餐廳，也
    是只有載他們2 人，好像是要去吃飯，他們也有叫伊一起吃
    ，伊載他們到餐廳門口就走了，所以不知道有無其他人等語
    （詳見偵卷第133 至134 頁所附之家事法庭筆錄），足知祭
    拜祖先及宴客等儀式之參與人數，至多只有被告、乙○○、
    尤達君、羅松林等4 人，且當時搭計程車前往「來福城」餐
    廳時亦僅有被告與乙○○2 人，而無其他第三者，業經證人
    江炳春證述明確。若果被告與乙○○係因結婚而前往「來福
    城」餐廳宴客，又邀請計程車司機證人江炳春同往，焉有不
    告知證人此喜訊之理？而證人江炳春搭載被告及乙○○時，
    亦不知該2 人係因結婚而宴客，僅知係要吃飯而已，由此可
    見，被告與乙○○之結婚宴客並不符合不特定人得以共見共
    聞之公開儀式，堪認明確。而本院94年度婚字第134 號判決
    及臺灣高等法院臺南分院94年度家上字第88號判決亦同此見
    解。
  (三)次按「假結婚」指男女並無結婚真意而辦理法律上之結婚登
    記，形式上雖已有結婚之法律效力，但實際上並無結婚生活
    之事實，而男女之結婚生活，則指兩人生活在一起，如住在
    一起、有感情交流、有性生活、想要一直生活在一起等為主
    要的特徵。又既是假結婚，必有其真正之目的，由結婚後該
    真正目的之實現，也有佐證結婚為假的功能。本件被告於93
    年時為53歲（40年出生），乙○○為83歲（10年出生），二
    者相距30歲，且乙○○因糖尿病、高血壓性心臟病、無充血
    性心臟衰竭、續發性巴金森氏病、眩暈等疾病，於與被告結
    婚前即於93年3 、4 月二度進出臺大醫院雲林分院，同年6
    、10月又再度進出臺大醫院雲林分院【詳細住院情形：93
    年3 月20日至同年3 月29日住院，診斷為糖尿病、低血鈉症
    、慢性腎臟機能不全；93年4 月20日至同年4 月3 日住院，
    診斷為高血壓性心臟病、糖尿病、頭部外傷、巴金森氏症；
    93年6 月24日至同年6 月30日住院，診斷為腸嵌塞、低血鈉
    症、低血鉀症、巴金森氏症、前列腺肥大、高血壓、糖尿病
    ；93年10月5 日至同年10月11日住院，診斷為糖尿病、高血
    壓、慢性腎臟機能不全、巴金森氏症】，有該醫院94年7 月
    22日臺大雲分歷字第0940003945號函暨乙○○病歷資料在卷
    可參（詳見偵卷第54至72頁），乙○○身體狀況甚為不佳，
    此為被告所明知，其竟願意與年已83歲又多病之乙○○相愛
    並進而結婚，實令人懷疑其結婚之真正目的，是否確要為結
    婚共同生活取得公示之外觀。
  (四)惟按配偶相互贈與之財產，不計入贈與總額，遺產及贈與稅
    法第20條第1 項第6 款復有明文。而被告於93年5 月3 日填
    寫與乙○○結婚之結婚證書後，同年月7 日即前往辦理結婚
    登記，並於同年月18日與乙○○一同前往斗六戶政事務所申
    請登記「乙○○」專用印章（即申辦印鑑證明登記），同年
    月25日申請核發乙○○印鑑證明書2 份，同年6 月18日將原
    為乙○○所有坐落於雲林縣斗六市○○段289 、290 地號土
    地及門牌斗六市○○里○○街98號房屋等不動產辦理「夫妻
    贈與」，移轉登記為被告本人名義，此分別有卷附之結婚證
    書、結婚登記申請書、印鑑登記證明申請書、印鑑證明書、
    土地建物登記申請書、土地謄本、財政部臺灣省中區國稅財
    產歸屬資料清單（丁○○--內含有雲林縣斗六市○○段289
    、290 地號土地及門牌斗六市○○里○○街98號房屋）、財
    政部臺灣省中區國稅財產歸屬資料清單（乙○○--已無任何
    財產）、丁○○戶籍資料、乙○○戶籍資料等可佐，且為被
    告所不爭執。本件被告從辦理結婚登記至辦理不動產移轉登
    記，其期間僅1 月又11天，被告既與乙○○相愛方結婚，何
    以又迅速將財產移轉至自己名下，依上開遺產及贈與稅法之
    規定，被告只要取得「配偶」資格，受贈配偶財產即無需支
    付任何稅額或支付任何價金，可謂快速累積財富之方法。被
    告與乙○○結婚卻不通知乙○○唯一親生兒子丙○○（74年
    出生），又不讓兒子居住家中，此業經證人丙○○證述無訛
    ，及證人乙○○明確表明該財產係要過戶給兒子丙○○等情
    ，足認被告與乙○○之結婚顯另有目的，而被告於結婚不到
    2 個月即辦理「夫妻贈與」之財產移轉，更突顯被告與乙○○「假結婚」之真正目的，由此更可知被告與乙○○之結婚
    並無結婚之真意，洵堪認定。
  (五)而被告無與乙○○結婚之真意，其為「假結婚」，且所謂「
    拜祖先」、「宴客」等行為又不符合結婚之公開儀式要件，
    此當為被告所知悉，被告於93年5 月3 日佯裝完成結婚儀式
    後，即於同年月7 日下午4 時許持該「假結婚」之結婚證書
    單獨前往雲林縣斗六市戶政事務所申辦結婚登記，及換發配
    偶欄為乙○○之國民身分證，使承辦戶籍登記之該管公務員
    經形式審查後即將此丁○○配偶為乙○○、乙○○配偶為丁○○，及其2 人於93年5 月3 日結婚之上開假結婚之不實事
    項，登載於其職務上所掌管之戶籍登記簿、戶口名簿公文書
    ，並據以發給戶籍謄本，同時在所掌換發丁○○、乙○○2
    人之國民身分證配偶欄上互為乙○○、丁○○之不實登載，
    被告所為顯足以生損害於乙○○本人，及戶政機關對於戶籍
    、身分管理之正確性。被告辯稱：伊與乙○○係真心相愛，
    乙○○才同意結婚，並不是假結婚云云，顯係卸責之詞，不
    足採信。
  (六)綜上所述，被告明知與乙○○結婚為不實之事項，竟持之使
    斗六市戶政事務所之公務員登載於職務上所掌之戶籍登記簿
    、戶口名簿公文書，其使公務員不實登載罪證甚為明確，犯
    行堪以認定。
四、論罪科刑之理由：
  (一)按刑法第214 條所謂使公務員登載不實事項於公文書罪，須
    一經他人之聲明或申報，公務員即有登載之義務，並依其所
    為之聲明或申報予以登載，而屬不實之事項者，始足構成，
    有最高法院73年臺上字第1710號判例意旨可資參照，戶政機
    關人員於人民申請辦理結婚登記乃依照申請人提出之書面辦
    理登記，並不進行實質審查。是被告明知其與乙○○並無結
    婚之真意，且不符合結婚之公開儀式要件，仍持該「假結婚
    」之結婚證書辦理結婚登記，自有使承辦之公務員將此結婚
    之不實事項登載於其職務上掌管之戶籍資料，而生損害於乙○○本人及戶政機關對於戶籍管理之正確性甚明。核其所為
    係犯刑法第214 條之使公務員登載不實罪。
  (二)查被告行為時之刑法第33條第5 款規定：「罰金：1 元以上
    」，經修正為：「罰金：新臺幣1,000 元以上，以百元計算
    之」。又刑法施行法於95年6 月14日增訂公布第1 條之1 規
    定：「（第1 項）中華民國94年1 月7 日刑法修正施行後，
    刑法分則編所定罰金之貨幣單位為新臺幣。（第2 項）94年
    1 月7 日刑法修正時，刑法分則編未修正之條文定有罰金者
    ，自94年1 月7 日刑法修正施行後，就其所定數額提高為30
    倍。但72年6 月26日至94年1 月7 日新增或修正之條文，就
    其所定數額提高為3 倍」，而刑法第214 條使公務員登載不
    實罪定有罰金刑，且均未於72年6 月26日至94年1 月7 日間
    修正，故應就其所定數額提高為30倍。是依修正後之規定與
    被告行為時之罰金罰鍰提高標準條例第1 條前段及行政院、
    司法院據以發布提高刑法有關罰金條文之罰金倍數10倍，並
    自72年8 月1 日施行之規定相較，其罰金刑之最高度固未變
    更，但最低度已由銀元10元即新臺幣30元（依現行法規所定
    貨幣單位折算新臺幣條例第2 條之規定，銀元以新臺幣元之
    3 倍折算之），修正為新臺幣1,000 元，並以百元計算之，
    有關科刑規範事項已有變更，經比較新舊法，修正前之刑法
    第33條第5 款規定較有利於被告。
  (三)又關於罰金刑貨幣單位由銀元修正為新臺幣之法律適用，依
    95年7 月1 日修正公布施行之刑法施行法第1 條之1 ，罰金
    刑貨幣單位雖有「銀元」、「新臺幣」之更異，惟適用結果
    之罰金額度則無二致，就罰金法定刑提高之「刑罰權規範內
    容」並無利或不利變更，自不生新舊法之比較問題，應適用
    具特別法及準據法之刑法施行法第1 條之1 規定。
  (四)爰審酌被告雖身為女性，年已半百（40年生），謀生或許較
    為不易，惟其利用年邁多病榮民乙○○與之辦理「假結婚」
    ，再持之使公務員為不實之「結婚」登記，並以「夫妻贈與
    」之方式將乙○○欲留給兒子丙○○之財產，於結婚不到2
    個月內即移轉至自己名義下，且於犯罪後不思悔改，又於婚
    姻關係經民事庭判決不存在後，義正言辭表示「送房子跟婚
    姻是沒有關係的，送房子要結婚嗎？我今天出外面叫男人，
    我高興送他房子也可以，哪一規定要結婚（見96年11月20日
    訊問筆錄）」、「有無結婚房子也沒有道理還給他（見96年
    1 月30日準備程序筆錄第17頁）」，更突顯其無結婚之真意
    及其「假結婚」之真正目的，其素行及犯罪動機、手段、犯
    罪後一再飾詞狡辯等一切情狀，量處如主文所示之刑，以資
    儆懲。
  (五)末按中華民國九十六年罪犯減刑條例業於96年7 月4 日公布
    制定，並於同年月16日施行，該條例第2 條第1 項規定：「
    犯罪在中華民國96年4 月24日以前者，除本條例另有規定外
    ，依下列規定減刑：一死刑減為無期徒刑。二無期徒刑減為
    有期徒刑20年。三有期徒刑、拘役或罰金，減其刑期或金額
    二分之一。」，又「依本條例應減刑之罪，未經判決確定者
    ，於裁判時，減其宣告刑。依前項規定裁判時，應於判決主
    文同時諭知其宣告刑及減得之刑。」同條例第7 條亦定有明
    文。本件被告之犯罪時間在96年4 月24日之前，又無該條例
    所規定不得減刑之例外情事，爰就前揭所宣告之刑減其二分
    之一如主文所示。
五、不另為無罪諭知部分：
  (一)公訴意旨略以：被告丁○○有詐欺、傷害、誣告、恐嚇取財
    及竊盜等前案紀錄，十餘年來居住在雲林縣斗六市○○路16
    0 號榮民之家附近，周旋於榮民之間，屢屢冀圖榮民財物，
    先後與徐文定、婁爾穆、曾水英等榮民及張玉璋糾纏不清，
    所涉財產罪嫌均經檢察官為不起訴處分。詎仍不知自制收斂
    ，變本加厲，復於93年4 月間某日，在雲林縣斗六市○○路
    其所開設之理髮店前與榮民乙○○搭訕認識後，見其身體狀
    況不佳（有糖尿病、高血壓性心臟病、無充血性心臟衰竭、
    續發性巴金森氏病、眩暈、慢性腎臟機能不全等疾病）、行
    動不便、年邁可欺，乃計畫謀取其退休俸及不動產，先與乙○○辦理「假結婚」，持之為結婚登記（所犯使公務員登載
    不實罪，詳如前述），並據此核發被告與乙○○互為配偶之
    國民身分證及戶籍謄本，以下列方式逐步完成取得乙○○不
    動產之犯罪行為：
    被告丁○○於完成上開結婚登記後，為取得乙○○所有坐
      落於雲林縣斗六市○○段289 號（應有部分八分之一）、
      290 地號（應有部分全部）土地及其上建號854 、門牌斗
      六市○○里○○街98號等之不動產，乃基於使公務員登載
      不實及行使偽造私文書之犯意，又於同年（即93年）5 月
      18日搭載乙○○至雲林縣斗六市戶政事務所欲申請印鑑證
      明，供辦理上揭不動產移轉登記之用，乙○○本即不願簽
      名，詎被告乃以握住乙○○右手之強暴方式，違反乙○○
      之本意，在「印鑑登記證明申請書」當事人欄簽寫「乙○○」三字，而偽造該申請書，並持以向不知情之承辦公務
      員登記在其職務上掌管之公文書，並於同月25日取得印鑑
      證明，足以生損害於乙○○本人及斗六市戶政事務所對於
      印鑑登記事務管理之正確性；
    又被告於取得乙○○之印鑑證明後，承上揭犯意，復於同
      年6 月18日單獨至斗六市○○路某處由甲○○經營之地政
      士（代書）事務所，向不知情之甲○○提出上開乙○○2
      筆土地所有權狀、印鑑證明及丁○○、乙○○身分證影本
      ，使甲○○誤以為係乙○○委任丁○○辦理上揭重光段
      289 、290 地號土地及其上854 建號建物（門牌斗六市○○里○○街98號）之夫妻贈與，嗣於申報贈與稅捐後，於
      同年7 月5 日【該日應為移轉登記送件、初審、複審、發
      狀日，非填寫申請書，因送件至地政事務所前，需先填妥
      申請書，再送稅捐稽徵處核稅，之後才送件，此為公訴人
      之誤繕，正確時間應為93 年6月18日贈與日至93年6 月21
      日送稅捐稽徵處核稅間之某日填具申請書】為丁○○填具
      土地建物登記申請書、土地建築改良物贈與所有權移轉契
      約書而偽造完成後，連同乙○○上二筆土地所有權狀、印
      鑑證明及丁○○、乙○○身分證影本持向雲林縣斗六地政
      事務所向不知情之承辦公務員申請獲准登記在其職務上掌
      管之公文書，足以生損害於乙○○本人及斗六地政事務所
      對於不動產事務管理與稅捐稽徵機關對於稅捐核課之正確
      性；
    因認被告上揭事實之以手握告訴人乙○○右手在印鑑登記
    證明申請書上簽寫「乙○○」姓名三字，違反乙○○之本意
    ，與未經乙○○同意無異，屬強暴行為，其所為係犯刑法第
    210 條之偽造私文書及第304 條之強制罪嫌；又被告於偽造
    該申請書後持向不知情之斗六市戶政事務所承辦公務員申請
    印鑑證明，係犯同法第216 條之行使偽造私文書及第214 條
    之使公務員登載不實罪嫌【蒞庭檢察官當庭認為該印鑑證明
    申請書戶政機關有實質審查權，而減縮刑法214 條之法條】
    ；及上揭事實之使不知情之甲○○為其偽造土地建物登記
    申請書、土地建築改良物贈與所有權移轉契約書，據以申報
    贈與稅捐，並辦理告訴人乙○○三筆不動產移轉登記，其所
    為係犯刑法第214 、210 、216 條之使公務員登載不實、行
    使偽造私文書罪等語。
  (二)惟按犯罪事實應依證據認定之，無證據不得認定犯罪事實；
    不能證明被告犯罪者，應諭知無罪之判決，刑事訴訟法第
    154 條第2 項及第301 條第1 項分別定有明文。次按認定不
    利於被告之事實，須依積極證據，苟積極證據不足為不利於
    被告事實之認定時，即應為有利於被告之認定，更不必有何
    有利之證據；又事實之認定，應憑證據，如未能發現相當證
    據，或證據不足以證明，自不能以推測或擬制之方法，以為
    裁判基礎；而認定犯罪事實所憑之證據，雖不以直接證據為
    限，間接證據亦包括在內，然而無論直接或間接證據，其為
    訴訟上之證明，須於通常一般之人均不致有所懷疑，而得確
    信其為真實之程度者，始得據為有罪之認定；至被告否認犯
    罪事實所持之辯解，縱屬不能成立，仍非有積極證據足以證
    明其犯罪行為，不能遽為有罪之認定，最高法院30年上字第
    816 號、40年臺上字第86號、76年臺上字第4986號、30年上
    字第1831號分別著有判例可資參照。
  (三)訊據被告堅詞否認有何前開犯行，並辯稱：印鑑證明及不動
    產之移轉均係經乙○○同意而為之，戶政事務所的人怎會讓
    伊握住乙○○的手簽「乙○○」名字而申請印鑑證明，而且
    乙○○那麼多病，哪個人願意跟他結婚，當時有開條件，他
    也答應將錢歸伊管，伊已給他登記配偶名字，房屋怎不給伊
    登記，不給伊登記的話要300 萬元，乙○○有請伊當看護，
    該房子及土地係抵看護費等語。經查：
  本件「乙○○」本人專用印章申請登記係於93年5 月18日辦
    理，93年5 月25日由「乙○○」簽名並蓋用印鑑章而申請核
    發印鑑證明2 份，此有卷附之印鑑登記證明申請書及印鑑證
    明可參。而承辦93年5 月25日「乙○○」印鑑登記證明申請
    事宜之戊○○於本院審理時結證稱：有蓋伊的章就是伊辦的
    ，原則上伊辦的時候，如果沒有委託書，表示是本人來，本
    人來伊會請本人簽名，這「乙○○」字跡原則上是在伊面前
    簽的，伊不容許他人握榮民（即申請人）之手簽，如果沒有
    辦法簽的話，伊會請他至少簽一個最簡單的字，比如「大」
    ，伊不會讓他三個字全簽完，因為他真的不能簽，再不能簽
    的話，要蓋指印，像辦印鑑證明的話，要辦什麼，要辦幾份
    伊會問，會請他親自回答，因為這牽涉到利益關係，如果他
    沒辦法回答的話，伊會請他去辦禁治產，這上面有簽「乙○○」三個字伊會要求他本人簽，不可能拿回去寫完再拿回來
    ，這是電腦列印的申請書，號碼輸入，申請書就印出來，馬
    上簽完後，會再列印證明書，這是當場列印的，不可能拿回
    去簽完再拿回來，如果臥病的時候，可以申請到府服務，如
    果有到府服務的話，會有案卷併在一起，這個沒有就是沒有
    到府服務等語（詳見本院97年1 月2 日審理筆錄第24至27頁
    ），由此可知本件印鑑登記證明申請書上「乙○○」之簽名
    ，應係乙○○本人親自為之，而無他人握乙○○手簽名之情
    ，洵堪認定。
  雖本件印鑑登記證明申請書上「乙○○」之簽名字跡，與乙○○於本院證人結文，及財團法人法律扶助基金會專用委任
    狀上之簽名不同，然其整體字跡甚為相似，該印鑑登記證明
    申請書上「乙○○」之簽名字跡之所以呈現運筆執筆不穩且
    有明顯顫抖現象，其原因甚多，或許當日乙○○身體狀況不
    佳，或許當時書寫環境不良，全球鑑定顧問股份有限公司之
    筆跡鑑定報告書內容亦同此見解。該「乙○○」簽名雖有執
    筆不穩及明顯顫抖現象，然不因之得以認定係遭人握其手而
    簽名，公訴人認此部分有涉犯刑法第304 條之強制罪，其證
    據尚屬不足。
  又乙○○既親自前往斗六市戶政事務所申辦印鑑登記，並在
    印鑑登記證明申請書上簽本人「乙○○」姓名，請領印鑑證
    明書，且經戶政人員詢問申請本人乙○○申請印鑑證明書之
    作用為何，業經承辦人員戊○○證述如前。該印鑑登記證明
    申請書既無他人代簽，或強握其手而簽，且乙○○於申請時
    亦知悉該印鑑證明書之用途，其印鑑登記證明申請書並無偽
    造，亦無違反其意願之情，應屬明確。公訴人認此部分係涉
    犯刑法第216 、210 條之行使偽造私文書之行為，其證據尚
    有未足。至於印鑑證明之申請，戶政機關有實質審查權，應
    無刑法第214 條之使公務員登記不實罪，既經蒞庭檢察官當
    庭減縮該條文之適用，本院自無庸再就該法條之適用問題加
    以論述，附此敘明。
  另辦理坐落雲林縣斗六市○○段289 、290 地號土地移轉登
    記之委任書，其上二個委任人「乙○○」之簽名與財團法人
    法律扶助基金會專用委任狀上委任人之簽名，二者相比較，
    經全面觀察、特徵比對，二者簽名字跡書寫神韻、結構佈局
    、運筆用力、筆癖習慣等皆均相同，係為同一人所為，有全
    球鑑定顧問股份有限公司之筆跡鑑定報告書在卷可參（詳見
    本院卷第57頁）。而承辦此不動產移轉登記之證人甲○○於
    本院審理時結證稱：93年6 月18日時伊記得有辦過二件土地
    ，建物是沒有保存，沒有辦法辦過戶，是辦理變更納稅義務
    人，是被告一個人，她來說要辦土地過戶，伊就先拿委託書
    給他，伊要保障自己，所以伊拿委託書給她寫，她說她先生
    行動不便，就說不然委託書拿回去給他簽，簽來奇怪，怎麼
    二個委任人都寫乙○○，伊沒注意會發生怎樣的事，伊想有
    寫就好，登記是不用委託書（即指委任書），這委任書是保
    障伊自己，第一次拿委任書，第二次才拿土地所有權狀、印
    鑑證明、雙方身分證影本，被告第一次來接洽時，伊拿委託
    書（即指委任書）給她寫，伊接案件要寫委任書是基本的，
    有委任書、印鑑證明、權狀、雙方身分證影本，資料很齊全
    就可以辦了，伊不會問資料從哪裡來的等語（本院97年1 月
    2 日審理筆錄第21至23頁），互參觀之，可知本件不動產移
    轉登記之辦理係被告先取得乙○○親自書寫之委任書，再備
    妥其他相關文件，由被告隻身攜往代書事務所委託代書辦理
    ，應堪認定。
  而本件不動產移轉之土地建物登記申請書、土地建築改良物
    贈與所有權移轉登記契約書乃代書事務所承辦人員依據移轉
    登記之必備文件而代為繕寫，移轉義務人乙○○所出具之委
    任書既為乙○○本人所書寫，其後之辦理轉移登記程序既係
    依該委任書意旨而辦理，且查無其他相關證據足資證明乙○○出具此委任書時，其自由意志受到不當壓迫，或其他相關
    不動產移轉登記文件之取得係被告以不法手段得之，該不動
    產之移轉登記雖係因「夫妻贈與」而取得，然無從認定係違
    反乙○○之意願，其移轉登記之過程並無任何不實之情，堪
    認明確。公訴人認被告就此部分行為係涉犯刑法第214 、21
    6 、210 條之使公務員登載不實及行使偽造私文書罪嫌，其
    所憑之證據尚嫌未足。
  至於被告如何取得乙○○親手簽名之委任書，如何取得乙○○之土地所有權狀，其取得移轉登記之相關文件時乙○○之
    自由意識有無受到不當壓迫，均未經公訴人主張，且無相關
    證據可供本院審酌，本院自無從就此部分加以判斷，亦無從
    認定被告取得該不動產是否確實未經乙○○之同意，公訴人
    認被告就「夫妻贈與」而取得乙○○不動產之行為，有偽造
    文書、行使偽造文書、使公務員登記不實等罪嫌，其證據尚
    屬不足。
  本院綜合全案之卷證資料，對於公訴意旨所提出之各項證據
    逐一審認，因客觀上尚未達於通常一般人均不致有所懷疑，
    而得確信其犯罪事實之程度，依「罪證有疑，利於被告」之
    法則，即應作有利於被告之認定，此部分尚屬不能證明被告
    犯罪，公訴人認上揭刑法第304 條之強制罪、第216 、210
    條之行使偽造私文書罪、第214 條之使公務員登載不實罪，
    與前開論罪科刑之刑法第214 條之使公務員登記不實罪間有
    方法、結果之裁判上之一罪，及多次犯行之連續犯關係，爰
    就此部分不另為無罪之諭知。
六、應適用之法條：
  (一)刑事訴訟法第299 條第1 項前段。
  (二)刑法第2 條第1 項前段、第214 條，中華民國九十六年罪犯
    減刑條例第2 條第1 項第3 款、第7 條，刑法施行法第1 條
    之1 第1項 、第2 項前段。
本案經檢察官董和平到庭執行職務。
中    華    民    國    97    年    1     月    23    日
                  刑事第四庭    審判長法  官  吳福森
                                      法  官  曾鴻文
                                      法  官  李淑惠
以上正本證明與原本無異。
如不服本判決，應於判決收受後10日內，向本院提出上訴狀（須
附繕本）。
                                      書記官  林佳慧
中    華    民    國    97    年    1     月    23    日
附錄論罪法條
中華民國刑法第214 條（使公務員登載不實罪）
明知為不實之事項，而使公務員登載於職務上所掌之公文書，足
以生損害於公眾或他人者，處3 年以下有期徒刑、拘役或5 百元
以下罰金。


司法院資訊處製作；財團法人民間司法改革基金會備份。
